【裁判字號】    96,建上更(二),23
【裁判日期】    970924
【裁判案由】    給付工程款
【裁判全文】
臺灣高等法院民事判決              96年度建上更(二)字第23號
上  訴  人  新民石材廠股份有限公司
法定代理人  甲○○
訴訟代理人  丙○○
被上訴人    根基營造股份有限公司
法定代理人  乙○○
訴訟代理人  吳俊昇律師
上列當事人間給付工程款事件，上訴人對於中華民國93年12月31
日臺灣臺北地方法院93年度建字第160號第一審判決提起上訴，
經最高法院第二次發回更審，本院於97年9月10日言詞辯論終結
，判決如下：
    主  文
原判決關於駁回上訴人後開第2項之訴及其假執行之聲請，暨該
訴訟費用之裁判廢棄。
被上訴人應再給付上訴人新台幣貳佰拾玖萬肆仟參佰肆拾捌元，
及自民國九十三年四月十七日起至清償日止，按年息百分之五計
算之利息。
其餘上訴駁回。
廢棄改判部分第一、二審及發回前第三審訴訟費用，由被上訴人
負擔。駁回上訴第二審及發回前第三審訴訟費用，由上訴人負擔
。
本判決命被上訴人給付部分，於上訴人以新台幣柒拾肆萬元為被
上訴人供擔保後得假執行。但被上訴人如以新台幣貳佰壹拾玖萬
肆仟參佰肆拾捌元為上訴人預供擔保，得免為假執行。
    事實及理由
一、上訴人法定代理人已於民國97年1月18日變更為甲○○，有
    股份有限公司變更登記表可稽（見本院卷第69頁），其於97
    年5月15日具狀聲明承受訴訟（見本院卷第66頁），核無不
    合，先此敘明。
二、按於第二審為訴之變更或追加，非經他造同意不得為之。但
    請求之基礎事實同一者，不在此限。民事訴訟法第446條第1
    項但書、第255條第2款定有明文。本件上訴人於原審原本於
    承攬契約法律關係請求給付工程款，嗣於上訴後追加依不當
    得利法律關係為請求（見本院建上卷第53頁）。而上訴人先
    後所主張之事實均為其向被上訴人承攬施作「新竹寧太向陽
    經典石材工程」及「新竹康太向陽經典石材工程」，被上訴
    人尚有部分工程款未付，是其請求之基礎事實同一，揆諸前
    揭說明，自應准許。
三、上訴人主張：上訴人於88年8月18日及20日，依序與被上訴
    人簽訂「新竹寧太向陽經典石材工程」及「新竹康太向陽經
    典石材工程」工程合約書（下稱系爭合約書），由上訴人負
    責施作石材工程（下稱系爭工程），約定承攬總價（含稅）
    分別為新台幣（下同）161萬8444元及2084萬1088元，共計
    2245萬9532元，各合約書第4條第1款均明訂「依實際驗收數
    量計算工程款」，即實作實算。上訴人已依約完成工作並交
    付上訴人，實際施作之工程款總計應為2462萬2671元，其中
    舊米黃圓柱、電梯框金峰石單價分別為2000元、5200元；詎
    上訴人開立同額發票請款時，被上訴人僅給付其中之2191萬
    7178元，扣除上訴人同意折讓之16萬6677元，被上訴人尚欠
    工程款253萬8816元迄未清償。爰依承攬契約法律關係訴請
    被上訴人應給付上訴人253萬8816元及自支付命令送達翌日
    起至清償日止按年息5%計算之利息。原審判決被上訴人應給
    付上訴人26萬1298元及自93年4月17日起算之法定遲延利息
    ，並駁回上訴人其餘227萬7518元本息請求。上訴人僅就其
    中221萬1307元本息敗訴部分不服提起上訴，並追加依不當
    得利法律關係為請求（見本院建上卷第53頁），及更正主張
    系爭工程之實際施作工程款（未含稅）應為2321萬9705元（
    見本院卷第46頁），並再加計被上訴人所不爭執之追加工程
    16萬7400元（未含稅）。被上訴人就原審判決應給付部分未
    表不服，已告確定。上訴人上訴聲明：(1)原判決關於駁回上
    訴人後開之訴及假執行之聲請部分廢棄。(2)前開廢棄部分，
    被上訴人應再給付上訴人221萬1307元及自93年4月17日起至
    清償日止按年息5%計算之利息。(3)願供擔保請准宣告假執行
    。
四、被上訴人則以：兩造所簽認之對帳單第17項「舊米黃圓柱」
    及第21項「電梯框金峰石」均係原合約所約定一體成型之圓
    柱，被上訴人主張該二項工作未在原合約範圍，另行請求以
    2000元、5200元計算施作之報酬，自屬無據；訴外人陳明哲
    僅為被上訴人之採購人員，無權代表被上訴人簽署「差異比
    較表」變更原契約，而被上訴人之工地主任丁○○所簽認之
    對帳單內容並不實在。況依兩造所簽承攬契約第8條約定，
    系爭工程如有追加減，應有書面協議，此由兩造曾於91年12
    月23日簽訂協議書即可佐證。上訴人就前開施作部分既未能
    提出經雙方簽認之書面協議，即證並無追加工程款之事實。
    再者，系爭工程款之請求係以全部工程完工及經被上訴人與
    業主康太開發股份有限公司（下稱康太公司）、寧太通訊股
    份有限公司（下稱寧太公司）正式驗收無誤為付款條件，惟
    被上訴人與康太、寧太公司因工程款問題涉訟，該事件現仍
    繫屬台灣新竹地方法院（92年度重訴字第224號），在未經
    法院判決確定前，自不能謂驗收完成，上訴人即不得請求給
    付工程款。況上訴人自認系爭工程早在89年10月、11月間即
    已完工，其於93年4月8日提起本件訴訟，已罹於2年時效等
    語，資為抗辯。其答辯聲明：上訴駁回。
五、查兩造於88年8月18日、88年8月20日簽訂新竹寧太向陽經典
    石材工程契約書（合約編號871R-143-01）、新竹康太向陽
    經典石材工程契約書（合約編號871Q-143-01），工程款為
    實作實算。被上訴人已給付工程款2191萬7178元，另工程折
    讓金額為16萬6677元，而系爭工程經業主康太、寧太公司於
    92年2月24日驗收完畢，此為兩造所不爭執（見原審卷第40
    頁、本院卷第95、101頁），並有工程合約、統一發票在卷
    可稽（見93年度促字第8691號卷第7至20頁），應堪信實。
六、上訴人主張依不當得利及承攬契約法律關係請求被上訴人給
    付系爭工程保留款，被上訴人則以前詞置辯。茲查：
(一)被上訴人前於88年8月18日、88年8月20日與上訴人簽訂新竹寧
  太向陽經典石材工程契約書（合約編號871R-143-01）、新竹
  康太向陽經典石材工程契約書（合約編號871Q-143-01），由
  上訴人承攬施作系爭工程，嗣並為工程之追加（理由詳如後述
  ）。是被上訴人係基於定作人之身分接受本件工程之施作，並
  非無法律上原因，上訴人依不當得利規定為主張，尚有未合。
(二)上訴人主張系爭工程經實作實算後之工程款為2321萬9705元，
  另尚有被上訴人於原審所不爭執之追加工程款16萬7400元，二
  者加計營業稅後總工程款為2455萬6460元。被上訴人則予否認
  ，經查：
1.依兩造簽訂之工程契約書第4條第1款約定系爭工程按實際驗收
  數量計算工程款（見93年度促字第8691號卷第8、14頁）。而
  兩造前於92年5月16日就系爭工程進行結算對帳，確認系爭工
  程款為2321萬9705元，業據上訴人提出「新竹向陽石材工程對
  帳單」為證（見原審卷第64頁）。證人即參與結算之被上訴人
  工地主任丁○○亦結證稱因兩造對實際施作數量有爭議，該對
  帳單確係伊與上訴人人員至現場核對施作數量後乘以單價加總
  計算所得（見本院卷第37頁）。足證系爭工程於92年5月16日
  實際施作金額確為2321萬9705元。
2.被上訴人雖辯稱該對帳單第17、21項係在原合約範圍內，非屬
  追加工程，且其單價有誤，並與對帳單第2、3項有重複計算情
  形云云。惟查：
(1)依系爭工程合約明細表記載：「內牆貼舊米黃（亮面）」單價
  為265元、「內牆貼金峰石（亮面）」單價為290元（見原審卷
  第89、91頁），並無「舊米黃圓柱」、「電梯框金峰石」項目
  。而前開對帳單除有第2項「內牆貼舊米黃（亮面）」、第3項
  「內牆貼金峰石（亮面）」，單價亦同為265元、290元外，並
  增列第17項「舊米黃圓柱」單價為2000元、第21項「電梯框金
  峰石」單價為5000元（見原審卷第64頁）。是原工程合約明細
  表並未包含對帳單第17、21項之之工程。
(2)證人即原任被上訴人施工部副理岳佑民結證稱當初被上訴人指
  示系爭工程地下1樓至1樓是採異型施工（即一體成型），2到1
  2樓因作為上班之辦公室使用，被上訴人認為不用這麼豪華，
  所以採平面式貼金峰石，被上訴人一開始發包時是按上述內容
  發包的，但業主後來仍要求全部都要異型施工，我有向採購陳
  先生及上級周協理反應，地下1樓至12樓都需異型施工，他們
  沒有反對。原工程合約明細表內沒有異型施工之項次、金額，
  依原工程合約明細表所載「內牆貼金峰石（亮面）」單價290
  元，是做不起來的等語（見本院建上卷第102至106頁）。而卷
  附「舊米黃金峰石圓柱」單價即為2000元，另由被上訴人採購
  人員陳明哲與上訴人訴訟代理人丙○○協議製作之新竹康寧太
  經典工地石材部分差異比較表亦記載「電梯框金峰石B1+1F」
  單價5200元，均核與系爭對帳單第17項、21項之單價相符（見
  原審卷第64至66頁）。參以卷附由岳佑民簽名之協商紀錄亦記
  載：「電梯框角材2-12Ｆ改為與1Ｆ同」，其單價均改以5200
  元計算，並註記：「1.業主認定應以施工圖面為基準，建築師
  sign之圖面cancel。2.施工依業主指示內容施作，請承商儘速
  備料。」，足證對帳單第17、21項工程確係被上訴人應業主要
  求，另行指示上訴人追加施作，其單價分別約定為2000元、52
  00元，均不在原合約工程範圍內。
(3)證人即被上訴人工地主任丁○○並於原審及本院結證稱系爭對
  帳單記載之合計金額2321萬9705元是伊與上訴人公司人員實際
  去現場核對施作數量，依施作數量乘以單價加總計算所得。對
  帳單第2、3項是電梯梯廳牆面、第17項是電梯梯廳的半圓形牆
  面、第21項是電梯梯廳的門框，均為各自獨立的施工項目及數
  量，伊在計算時有加以區分，並沒有重複計算。對帳單上第17
  、21項旁之價格2000元、5200元均為單價。前開新竹康寧太經
  典工地石材部分差異比較表係由被上訴人採購人員陳明哲與上
  訴人議價，並約定原合約未約定者悉依該差異比較表所載單價
  實作實算，該部分伊與上訴人有作過確認，當時被上訴人公司
  長官都有在場。對帳單經與上訴人確認後，伊即將此部分之工
  程請款單報予被上訴人等語（見本院卷第37至39頁、原審卷第
  112至114頁）。益證兩造確已合意按對帳單所列單價、數量追
  加施作對帳單第17、21項之工程。
(4)被上訴人雖辯稱本件已付款為2191萬7178元，顯與系爭對帳單
  上所載已請領2298萬7387元不符，足徵該對帳單內容不實云云
  。但查，對帳單上所載「已請領00000000」，並非上訴人已領
  取之工程款，而是系爭工程初估之工程款，因上訴人對之有爭
  議，所以才有前開對帳單之核對及結算，至於對帳單末行之「
  差額232318，本項金額定於92.7.28付清」，則是表示工地主
  任丁○○已將該部分工程請款單報給被上訴人，而非指被上訴
  已實際付清，此據證人丁○○於本院結證明確（見本院卷第37
  頁）。是對帳單之記載與已付工程款2191萬7178元並無矛盾拑
  挌之處，被上訴人執此為辯，容屬誤會。
(5)被上訴人復指稱依系爭工程合約第8條約定，追加工程應按原
  約定單價，且應以書面為之，證人丁○○、陳明哲僅分別為工
  地人員及採購人員，無權代表被上訴人與上訴人締結追加工程
  合約云云。查系爭工程合約第8條固約定「甲方（即被上訴人
  ）於必要時，對工程計劃、設計內容有隨時變更之權，其變更
  後數量應照合約內之單價增減之，乙方不得異議；如有新增工
  程範圍，乙方不得要求調整單價，而工作期限應視實際情形予
  以延長或縮短，上述經雙方議定後，用書面補充附入契約以為
  契約之一部分。」（見93年度促字8691號卷第9、15頁）。惟
  承前述，陳哲明為被上訴人之採購人員、岳佑民為被上訴人施
  工部副理、丁○○為被上訴人工地主任，均為系爭工程之承辦
  人員，分別負責系爭工程之採購議定、各期工程之施作監督、
  數量核對及工程款之請領呈報。且觀諸岳佑民、丁○○前揭證
  述可知，該二項工程之追加施作及單價議定，均曾報請上級主
  管同意。參以上訴人於系爭工地施作對帳單第17、21項之工程
  ，被上訴人迄至完工止均無反對之表示，甚且交付業主使用，
  顯見被上訴人確已同意系爭對帳單第17、21項之追加工程施作
  及單價，自應受此拘束。至上訴人主張表見代理乙節，核與事
  實有間，不足憑採，併此敘明。
(6)被上訴人雖一再辯稱系爭工程之總工程款應以91年12月23日之
  工程追減協議書為準。惟證人丁○○已結證稱91年12月23日之
  工程追減協議書並非最後之追加減協議（見本院卷第38頁）。
  參以該份協議書之工程款僅有1768萬7232元（見本院卷第63頁
  ），而被上訴人自認已付工程款2191萬7178元，且被上訴人於
  92年7月間接獲上訴人催告給付工程款之存證信函後，猶於92
  年7月31日發函回覆稱「依貴我合約第5條第3項第2款付款方式
  內容：『全部施作完成，經甲方及業主正式驗收無誤後，付工
  程款10%』，目前階段尚未完成正式驗收。本公司正與業主溝
  通中，俟業主正式驗收無誤後本公司再依約付款…」（見本院
  建上卷第72、73頁），益證91年12月31日之協議書並系爭工程
  最終確定之工程款金額。
(三)綜上，系爭工程經實作實算後之工程款確為2321萬9705元。另
  系爭工地使用執照拿到後，為配合交屋初驗所為之修改工程計
  16萬7400元乙節，業經原審認定在案（見原審卷第147頁），
  被上訴人復未表示不服。是二者合計2338萬7105元，加計5%營
  業稅後為2455萬6460元，扣除兩造不爭執之被上訴人已付款21
  91萬7178元及上訴人折讓款16萬6677元，本尚餘247萬2605元
  之工程款尚未給付。惟上訴人於本件係請求保留款，業據其迭
  次陳明在卷（見本院卷第24、31、46頁）。依兩造工程契約書
  第5條第3項第2款規定：「全部施作完成，經甲方（即被上訴
  人）及業主正式驗收無誤後，付工程款10%。」（見93年度促
  字8691號卷第8、14頁），是本件保留款為全部工程款2455萬
  6460元之10%即245萬5646元，扣除原審判決被上訴人給付確定
  之26萬1298元，被上訴人尚應給付之保留款為219萬4348元。
(四)被上訴人雖辯稱其仍與系爭工程業主康太、寧太公司爭訟中，
  於法院判決確定前，上訴人即不得請求給付工程款。且系爭工
  程早在89年10月、11月間即已完工，上訴人遲至93年4月8日始
  起訴請求，已罹時效云云。但查，系爭工程已於92年2月24日
  經業主驗收完畢，此據兩造自認在卷（見本院卷第95、101頁
  ），依兩造工程契約書第5條第3項第2款規定，被上訴人即應
  給付10%之保留款。被上訴人謂須待其與業主之訴訟經法院判
  決確定始應付款，顯與前揭契約約定有違。又消滅時效，自請
  求權可行使時起算，此觀民法第128條前段規定甚明。是上訴
  人就本件保留款之請求權時效應自業主驗收日92年2月24日起
  算，而上訴人於93年4月8日即提起本件訴訟（見93年度促字86
  91號卷第2頁），自未逾2年時效期間。
七、從而，上訴人本於承攬契約法律關係，請求被上訴人應再給
    付保留款219萬4348元及自93年4月17日起至清償日按年息5%
    計算之利息，洵屬有據，應予准許。逾此所為請求，為無理
    由，應予駁回。又上訴人勝訴部分，兩造分別陳明願供擔保
    為准、免假執行之宣告，經核於法並無不合，爰分別酌定相
    當擔保金額准許之。至於上訴人敗訴部分，其假執行之聲請
    失所附麗，應併予駁回。原審就上開應准許部分，為上訴人
    敗訴之判決，並駁回其假執行之聲請，尚有未洽，上訴意旨
    求予廢棄改判，為有理由，爰由本院予以廢棄改判如主文第
    2項所示，並依聲請為附條件之准、免假執行之宣告。至於
    上訴人之請求不應准許部分，原判決為上訴人敗訴之判決，
    並駁回其假執行之聲請，經核於法並無不合，上訴意旨求予
    廢棄改判，為無理由，應駁回其上訴。
八、據上論結，本件上訴為一部有理由，一部無理由，依民事訴
    訟法第450條、第449條第1項、第79條、第463條、第390條
    第2項、第392條，判決如主文。
中    華    民    國    97    年    9     月    24    日
                    民事第一庭
                        審判長法  官  張耀彩
                              法  官  林金吾
                              法  官  盧彥如
正本係照原本作成。
被上訴人根基營造股份有限公司如不服本判決，應於收受送達後
20 日內向本院提出上訴書狀，其未表明上訴理由者，應於提出
上訴後20日內向本院補提理由書狀（均須按他造當事人之人數附
繕本）上訴時應提出委任律師或具有律師資格之人之委任狀；委
任有律師資格者，另應附具律師資格證書及釋明委任人與受任人
有民事訴訟法第466條之1第1項但書或第2項（詳附註）所定關係
之釋明文書影本。
上訴人新民石材廠股份有限公司不得上訴。
中    華    民    國    97    年    9     月    24    日
                              書記官  鄭兆璋
附註：
民事訴訟法第466條之1（第1項、第2項）：
對於第二審判決上訴，上訴人應委任律師為訴訟代理人。但上訴
人或其他法定代理人具有律師資格者，不在此限。
上訴人之配偶、三親等內之血親、二親等內之姻親，或上訴人為
法人、中央或地方機關時，其所屬專任人員具有律師資格並經法
院認為適當者，亦得為第三審訴訟代理人。


司法院資訊處製作；財團法人民間司法改革基金會備份。
